【裁判字號】    96,上易,2990
【裁判日期】    970515
【裁判案由】    恐嚇
【裁判全文】
臺灣高等法院刑事判決                96年度上易字第2990號
上  訴  人
即  被  告  乙○○
上  訴  人
即  被  告  丙○○
上列上訴人即被告因恐嚇案件，不服臺灣桃園地方法院96年度易
字第1160號，中華民國96年11月6日第一審判決（起訴案號：臺
灣桃園地方法院檢察署96年度偵字第6816號），提起上訴，本院
判決如下：
    主  文
原判決撤銷。
乙○○共同以加害身體之事，恐嚇他人致生危害於安全，處拘役
肆拾日，如易科罰金以新台幣壹仟元折算壹日，減為拘役貳拾日
，如易科罰金以新台幣壹仟元折算壹日。
丙○○無罪。
    事  實
一、乙○○曾於民國（下同）93年間因違反廢棄物清理法，經臺
    灣桃園地方法院於93年8月25日判處有期徒刑1年、緩刑2年
    ，並於94年1月11日確定（緩刑期滿未經撤銷，刑之宣告失
    其效力）。
二、緣丁○○自77年間起，即向桃園縣八德市○○段第5、第89
    地號土地之共有人之一李黃絨（即乙○○之養母）訂立租約
    ，承租該2地號土地，以在該2地號土地上興建汽車維修廠之
    工寮，上開租約係採每年10月間換約，每次換約即繳交該年
    10 月間起至次年10間止之一年份租金之方式為之，李黃絨
    均推由其養子乙○○訂約並收取租金；然該2地號土地實為
    數十人所共有，乙○○亦無將每年收取之租金攤予其他共有
    人，丁○○遂於95年10月20日改與上開2地號土地共有人中
    之簡義順、劉李菊妹等人訂立租約，租約效期仍為1年，租
    金為1年新台幣（下同）5萬元，租金係改按上開2地號土地
    共有人之應有部分之比例方式給付，故該年度李黃絨應僅能
    分得5萬元租金中之6318.17元（包括其不詳之家族之應有部
    分在內則可分得16800元左右，丁○○迄未支付該項租金予
    李黃絨）；乙○○則因經濟狀況欠佳，入不敷出，數年來輒
    向丁○○借貸款項花用，而其在每年度10月份向丁○○收取
    租金時，均由丁○○自租金中扣除乙○○所借貸之款項，乙○○自95年10月20日上開換約後起至96年2月14日止已向丁○○借貸共30500元，即已超過李黃絨於95年10月20日起至
    96年10月19日止得收取之上開租金數額。
三、詎乙○○主觀上認其仍有權向丁○○收取租金，即夥同丙○○（本院另為無罪之諭知，詳後）、甲○○（未據起訴），
    先於96年3月5日上午11時許，共同前往丁○○在上開2地號
    土地所搭建之鐵皮汽車修理廠工寮（位在桃園縣八德市○○
    路760號前）內，乙○○向丁○○開口稱其代其養母李黃絨
    前來收取租金，並稱丁○○與簡義順所簽租約都不算數，要
    求丁○○仍依照往例支付租金5萬元，惟丁○○不同意給付
    ，且拿出乙○○每次向其借款時簽名於其帳本之紀錄拿予乙○○看，叫乙○○自己計算是否其之借款已超過該年度李黃
    絨應收取之租金數額；然乙○○竟與甲○○共同頓起恐嚇之
    犯意聯絡，乙○○向丁○○恫嚇叫囂「今日下午1時以前一
    定要給我們5,000元」等語，甲○○且作勢欲毆打丁○○，
    共同以將加害身體之事，恐嚇丁○○致使丁○○心生畏懼，
    而允諾下午1時許先支付乙○○2,000元（丙○○並未參與恐
    嚇之犯行），乙○○始偕同丙○○、甲○○離去。
四、丁○○見乙○○離去後心有未甘，隨即報警。嗣於同日下午
    1時10分許，乙○○央請不知情之丁伯傑開車載同渠及丙○○再次前往上址，此時桃園縣政府警察局八德分局陳漢宗偵
    查佐獲報後即已進入丁○○汽車修理廠之辦公室內，向丁○○詢問該日上午之案情。此時，乙○○、丙○○、丁伯傑恰
    好駕車抵達，丁伯傑留在車內，而由丙○○攙扶已經有幾分
    酒意之乙○○進入丁○○汽車修理廠之辦公室內，由乙○○
    開口向丁○○索取2,000元，丁○○甫將2000元交予乙○○
    ，即為警當場查獲。
五、案經被害人丁○○訴由桃園縣政府警察局八德分局報告臺灣
    桃園地方法院檢察署檢察官偵查起訴。
    理  由
一、訊據上訴人即被告乙○○固不否認有於96年3月15日上午11
    時、下午1時10分許至告訴人丁○○所開設上開汽修廠，並
    於當日下午1時10分許，自告訴人手裡取得2000元，然矢口
    否認上開犯罪，並辯稱：其係合法向告訴人收取租金，因為
    告訴人不願意給付租金，所以向告訴人叫囂「今日下午1時
    以前一定要給我們5,000元」等語，並與告訴人起口角爭執
    云云。
二、惟查：
(一)、證人即告訴人於原審已經就被告乙○○上開犯行證述甚詳，
    且查被告乙○○於本院亦不諱言有向告訴人恫稱叫囂「今日
    下午1時以前一定要給我們5,000元」等語屬實，核與共同被
    告丙○○與證人甲○○所證述情節相符。
(二)、本件租約之詳細始末如事實欄一所載，業據證人即告訴人丁○○、證人簡義順於原審審理時證述甚詳，證人簡義順並應
    原審之傳喚，當庭提出桃園縣八德市○○段第5、第89地號
    土地登記謄本2份供原審影印附卷可稽，證人簡義順且證稱
    「．．．之前李黃絨講說上開共有土地有分管，但是其他土
    地持分人並不承認，而且也沒有分管契約書，李黃絨也沒有
    提出分管契約書給我們看。」等語。是被告乙○○於原審準
    備程序時辯稱本件地租1年6萬元，僅其母李黃絨1人即可年
    收6萬元租金，95年10月間已向告訴人收取5萬元之租金云云
    ，洵非可採。至被告乙○○於準備程序所提出之租約，係屬
    91 年10月19日至93年10月19日之租約，該租約早已過期，
    實與本件案情無關，況該租約亦載明每年之租金為5萬元。
(三)、此外，並經證人即桃園縣政府警察局八德分局陳漢宗偵查佐
    於原審證述在卷。
(四)、證人即告訴人於原審證稱伊於案發日上午雖在被脅迫下不得
    不同意於下午交付2000元；然伊心有未甘，乃立即報警，警
    方在被告與甲○○未到場時，警方已先到達等語。綜上，衡
    情若非被告夥同甲○○共同對告訴人施以恫嚇，並致使告訴
    人心生畏懼而危害於其安全，否則告訴人個人經計算後認扣
    除被告乙○○向伊之未償還之借款後，已無庸再給付租金予
    乙○○，何以伊仍同意給付金錢予被告乙○○？是本件被告
    與甲○○之恐嚇行為，應無疑義。
(五)、綜上，被告乙○○之辯詞，應係臨訟卸責之詞，無足採信，
    其之犯行已堪認定。
三、核被告乙○○所為，係犯刑法第305條之恐嚇安全罪。被告
    乙○○與甲○○對於前開犯行，有犯意聯絡、行為分擔，應
    論以共同正犯。公訴意旨指稱被告乙○○所為係犯刑法第
    346條第1項恐嚇取財罪云云。但查：
(一)、按刑法上之恐嚇取財罪，須有為自己或第三人之不法所有之
    意圖，方能夠成立。（最高法院69年度台上字第3141號、70
    年度台上字第415號、70年度台上字第2823號、70年度台上
    字第4182號判決意旨參照）
(二)、縱依據告訴人方面所陳事實，其無庸再給付任何款項予被告
    乙○○，有如前述。然揆諸本件告訴人所提之租賃契約書、
    帳冊、土地登記簿謄本，並佐以證人簡義順之證詞及被告乙○○之辯詞，得知告訴人原係向被告乙○○之養母李黃絨承
    租桃園縣八德市○○段第5、第89地號土地興建汽車維修廠
    之工寮，上開租約係採每年10月間換約，每次換約即繳交該
    年10月間起至次年10月間止之一年份租金之方式為之，李黃
    絨均推由其養子即被告乙○○訂約並收取租金；然該2地號
    土地實為數十人所共有，被告乙○○亦無將每年收取之租金
    攤予其他共有人，告訴人自覺該土地共有人眾多，產權複雜
    ，擔心若仍依往例將租金給付予被告乙○○似可能日後會有
    糾紛，乃於95年10月20日，自行改與上開2地號土地共有人
    中之簡義順、劉李菊妹等人訂立租約，租約效期仍為1年，
    租金為1年5萬元，租金係改按上開2地號土地共有人之應有
    部分之比例方式給付，故該年度李黃絨應僅能分得5萬元租
    金中之6318.17元（包括其不詳之家族之應有部分在內則可
    分得16800元左右，丁○○迄未支付該項租金予李黃絨），
    此業經證人即告訴人證述在卷。基此，因告訴人是否得片面
    變更締結租約之對象，本非無疑。且查告訴人丁○○亦坦承
    迄未支付該項租金予李黃絨屬實。則被告乙○○自認依據先
    前雙方所訂立之租賃契約內容，其仍有權代理李黃絨前去向
    告訴人收取租金，尚非無因，自難僅憑告訴人個人片面之觀
    點，遽認依往例前往收租之被告乙○○主觀上具有為自己不
    法所有之犯意，應非飾卸之詞。
(三)、再者，雖查被告乙○○曾多次向告訴人借款未還，此已經告
    訴人指述在卷，並提出帳冊為憑，且為被告乙○○所不否認
    。告訴人以按照前開土地各該共有人之應有部分比例分配應
    給付之租金，再自應給付予李黃絨之租金額扣除被告乙○○
    所積欠未還之款項，伊已無庸再給付任何款項，固屬有據。
    然查告訴人是否得片面變更締結租約之對象，即有爭議；且
    查被告乙○○仍有積欠告訴人借款未還，昭然若揭；但查被
    告乙○○個人本非前開土地之共有人，且非系爭租約之出租
    人，其僅係共有人即原租約出租人李黃絨之代理人而已，即
    此告訴人得否以被告乙○○積欠借款未還，而拒絕給付租金
    予李黃絨，即有疑問。從而告訴人將應給付予李黃絨租金之
    事，與被告乙○○積欠伊借款之事，相互混淆看待，並進而
    自行相互扣抵而拒絕給付租金予李黃絨之代理人即被告乙○○，並非妥適。
(四)、綜上，並無積極證據足以證明被告乙○○確有意圖為自己不
    法所有之情事，公訴人認被告乙○○應成立刑法第346條第1
    項恐嚇取財罪云云，即有未恰，所引據之起訴法條，應予變
    更。
四、原審未察，具論被告乙○○應成立刑法第346條第3項恐嚇取
    財未遂罪，即有違誤。被告乙○○上訴否認犯罪，雖非全然
    有理由；但原審此部分判決既有上開可議之處，即屬無可維
    持，應予撤銷改判。爰審酌被告乙○○之行為手段、其所恐
    嚇之內容、行為對被害人之危害、犯後態度等一切情狀，量
    處拘役四十日，並諭知易科罰金之折算標準。茲查被告乙○○本案之行為符合中華民國九十六年罪犯減刑條例之減刑要
    件，自應依該條例減刑二分之一為拘役二十日，並諭知易科
    罰金之折算標準。
五、公訴意旨另認被告丙○○就被告乙○○上開犯行，與乙○○
    、甲○○間，有犯意聯絡、行為分擔，應論以刑法第346 條
    第1項恐嚇取財罪之共同正犯云云。惟查：
(一)、按犯罪事實應依證據認定之，無證據不得認定犯罪事實，刑
    事訴訟法第154條第2項定有明文。是認定不利於被告之事實
    ，須依積極證據，苟積極證據不足為不利於被告事實之認定
    時，即應為有利於被告之認定，更不必有何有利之證據；再
    認定犯罪事實所憑之證據，雖不以直接證據為限，間接證據
    亦包括在內，然而無論直接或間接證據，其為訴訟上之證明
    ，須於通常一般之人均不致有所懷疑，而得確信其為真實之
    程度者，始得據為有罪之認定事實之認定（最高法院30年度
    台上字第816號、76年度台上字第4986號判例意旨參照）。
(二)、檢察官認被告丙○○涉犯共同恐嚇取財罪嫌，無非係基於被
    告丙○○於前開時、地先後二度陪同被告乙○○到場為唯一
    論據。
(三)、然查上訴人即被告丙○○自始即堅決否認有何恐嚇取財犯行
    ，於原審辯稱：案發日上午伊去被告乙○○家裡喝春酒，因
    乙○○腳受傷，乙○○拜託伊載其去收房租，伊只有在告訴
    人之汽修廠的外面，乙○○和阿安在裡面談，談的內容伊不
    清楚，然後渠等就回去乙○○家裡小酌幾杯，到下午一點，
    因伊怕酒後開車被查獲，然後才找丁伯傑開車載伊與乙○○
    去告訴人之汽修廠，伊才牽乙○○一下車，穿便服的警察拿
    二千元叫乙○○簽收，就抓伊與乙○○，本件伊均不知情，
    亦沒有恐嚇云云；伊於本院準備程序及審理期日則辯以：當
    天早上，因被告乙○○腳部受傷無法自行行走，所以拜託伊
    騎機車載其前去告訴人之修車廠，被告乙○○說是要去收租
    金，但告訴人原先不願給付，並與被告乙○○起爭執，告訴
    人之後有說下午才要給，要被告乙○○下午再去拿，伊等就
    回去一起喝酒，到了下午的時候，因為伊已經酒醉，擔心駕
    車安全，所以才委請朋友丁伯傑載伊等去修車廠，伊從頭至
    尾都沒有與告訴人講話，並沒有對告訴人施加恐嚇言語，只
    是熱心協助載送及請朋友開車搭載被告乙○○前去收取租金
    而已等語。
(四)、查被告丙○○固於被告乙○○、甲○○共同對告訴人以加害
    身體之事，恐嚇告訴人致生危害於安全之際在場。然查被告
    丙○○並未對告訴人施有何恐嚇之動作或言語，除迭經伊堅
    定辯解不移外，核與告訴人所述情節相符。另查揆之共同被
    告乙○○或證人甲○○、陳漢宗之證詞，充其量僅可證明被
    告丙○○於被告乙○○對告訴人施加恐嚇之際及前去拿取租
    金之時在場而已，並無任何證據足資證明被告丙○○對於被
    告乙○○本案之犯行，有何犯意聯絡或行為分擔。遑查被告
    乙○○是否有權前去向告訴人收取租金，並非毫無應深入研
    討之餘地，詳前所述。則被告丙○○所辯：因被告乙○○腳
    部受傷無法自行行走，所以拜託伊於當天上午騎機車載其前
    去告訴人之修車廠收租金，到了下午的時候，因為伊已經酒
    醉，擔心駕車安全，所以才委請朋友丁伯傑載伊等去修車廠
    ，伊從頭至尾都沒有與告訴人講話，並沒有對告訴人施加恐
    嚇言語等語，信而有徵，並非子虛烏有之詞。
(五)、基此，公訴意旨認被告丙○○，就被告乙○○（與甲○○）
    本案之犯行，應成立共同正犯云云，應有誤會。原審未經詳
    查，遽而對被告丙○○予以論罪科刑，即有違誤。從而，被
    告丙○○上訴意旨否認犯罪，為有理由，本院自應將原審此
    部分之判決予以撤銷改判，並另為被告丙○○無罪之諭知，
    以免冤抑。
六、據上論斷，應依刑事訴訟法第369條第1項前段、第364條、
    第300條、第301條第1項、第299條第1項前段，刑法28條、
    第305條、第41條第1項前段，刑法施行法第1條之1，中華民
    國九十六年罪犯減刑條例第2條第1項第3款、第7條、第9條
    ，判決如主文。
本案經檢察官曾忠己到庭執行職務。
中    華    民    國    97    年    5    月    15    日
            刑事第九庭審判長法  官  陳貽男
                            法  官  許宗和
                            法  官  周盈文
以上正本證明與原本無異。
不得上訴。
                            書記官  余姿慧
中    華    民    國    97    年    5    月    15    日
附錄：本案論罪科刑法條全文
第305條  （恐嚇危害安全罪）
以加害生命、身體、自由、名譽、財產之事，恐嚇他人致生危害
於安全者，處二年以下有期徒刑、拘役或三百元以下罰金。


司法院資訊處製作；財團法人民間司法改革基金會備份。
